臺灣臺中地方法院民事判決
109年度訴字第2727號
原      告  李青枝  
            李青峯  
共      同
訴訟代理人  吳中和律師
            彭冠寧律師          
被      告  吳州孝  
訴訟代理人  林家進律師                      
被      告  李鄭秀珠
訴訟代理人  陳俊哲律師
被      告  張言嘉  
上列當事人間請求確認袋地通行權等事件，本院於民國110年12
月23日言詞辯論終結，判決如下：
    主      文
一、確認原告李青枝、李青峯就被告李鄭秀珠、張言嘉所共有坐
    落臺中市○○區○○○段00000地號土地，如附圖二編號A部分所
    示面積152平方公尺有通行權。
二、被告李鄭秀珠、張言嘉應容忍原告於前項土地上設置水電、
    瓦斯、有線電視、電話及其他管線，且不得為任何妨礙或阻
    礙原告通行之行為。　　　　　　
三、原告其餘之訴駁回
四、訴訟費用由原告負擔。　　
    事實及理由
甲、程序事項：
壹、原告於判決確定前，得撤回訴之全部或一部。但被告已為本
    案之言詞辯論者，應得其同意；訴之撤回應以書狀為之。但
    於期日，得以言詞向法院或受命法官為之；以言詞所為訴之
    撤回，應記載於筆錄，如他造不在場，應將筆錄送達；訴之
    撤回，被告於期日到場，未為同意與否之表示者，自該期日
    起；其未於期日到場或係以書狀撤回者，自前項筆錄或撤回
    書狀送達之日起，10日內未提出異議者，視為同意撤回，民
    事訴訟法第262條定有明文。查，臺中市○○區○○○段000地號
    土地（下稱系爭167地號土地）為原告李青峯及附表一所示
    其他共有人共有，並經原告李青枝、李青峯（下稱原告2人
    ）起訴附表一所示共有人為被告，嗣被告吳州孝於民國110
    年2月24日拍賣取得上開土地所有權全部，並於同年3月4日
    辦理所有權登記完畢。原告遂於110年7月29日當庭具狀撤回
    除被告吳州孝以外如附表一所示共有人之起訴（見本院卷一
    第273、279頁），經被告等人收受原告對其撤回起訴之本院
    通知函文，有本院送達證書附卷可稽（見本院外放卷宗），
    其等均未於10日內提出異議，是衡諸首揭法條規定，附表一
    所示共有人除被告吳州孝外，已因原告撤回起訴，而脫離本
    件訴訟。
貳、按訴狀送達後，原告不得將原訴變更或追加他訴，但請求之
    基礎事實同一、擴張或減縮應受判決事項之聲明者，不在此
    限，民事訴訟法第255條第1項但書第2款、第3款定有明文。
    本件原告起訴時聲明原請求：一、確認原告2人就被告吳州
    孝所有系爭167地號土地，如起訴狀附表一所示編號甲，寬
    度4米、面積約95公尺（實際面積以地政機關實測為準）範
    圍有通行權。二、被告吳州孝應容忍原告2人於前項土地設
    置水電、瓦斯、有線電視、電話、電鈴及其他管線，且不得
    為任何妨礙或阻礙原告2人通行之行為。嗣追加其他通行方
    案即臺中市○○區○○○段00000地號土地（下稱系爭172-7地號
    土地）之共有人李鄭秀珠、張言嘉為被告，最終變更聲明如
    後所述。是原告備位就應通行方案之位置及面積部分之聲明
    ，係訴之追加，應為准許。　　
叄、被告張言嘉經合法通知，未於言詞辯論期日到場，核無民
    事訴訟法第386條各款所列情形，爰依原告聲請，由其一造
    辯論而為判決。　　 　　
乙、實體事項：
壹、原告主張：
一、原告2人所共有分割前坐落臺中市○○區○○○段00000地號土地
    （下稱系爭分割前168-1地號土地，其後於110年4月27日審
    理中，分割出同段168-2地號土地《下稱系爭168-2地號土地》
    ，其中原告李青峯取得分割後系爭168-1地號土地， 原告李
    青枝取得168-2地號土地），為甲種建築用地且為袋地，需
    經同段168地號土地，再通過被告吳州孝所有之同段167地號
    土地，始得與臺中市后里區福美路聯絡，系爭168地號土地
    所有權人被告李鄭秀珠已出具道路同意書，同意原告通行，
    被告吳州孝則不同意原告通行及埋設水電等管線，導致原告
    2人無法通行及指定建築線興建房屋。爰請求沿系爭167地號
    土地北邊地籍線向土地內退縮4公尺，面積合計99平方公尺
    道路（即如臺中市豐原地政事務所110年6月18日土地複丈成
    果圖《下稱附圖一》方案一），之通行方案供原告通行，該通
    行方案為對鄰地最小損害方式，爰請求如先位聲明所示。
二、因被告吳州孝抗辯原告2人所有系爭168-1地號、168-2地號
    土地與被告李鄭秀珠、張言嘉共有之系爭172-7地號土地，
    本同屬於原告之祖父李九伍所有；且該地設有長約30公尺、
    最小寬度3.5公尺之水泥道路延伸至系爭168地號土地，原告
    得透過系爭168地號土地，連結系爭172-7地號土地對外通行
    。爰備位請求通行系爭172-7地號土地，並考慮對鄰地最小
    損害方式，主張依如臺中市豐原地政事務所110年10月26日
    土地複丈成果圖（下稱附圖二）所示A部分土地之通行方案
    通行。爰備位請求如備位聲明所示。
三、並聲明：
  ㈠先位部分
  ⒈確認原告2人就被告吳州孝所有系爭167地號土地，如附圖一
    所示方案一面積99平方公尺範圍有通行權。
  ⒉被告吳州孝應容忍原告2人於前項土地設置水電、瓦斯、有線
    電視、電話及其他管線，且不得為任何妨礙或阻礙原告2人
    通行之行為。
  ㈡備位部分
  ⒈確認原告2人就被告李鄭秀珠、張言嘉所共有系爭172-7地號
    土地，如附圖二編號A部分所示面積152平方公尺有通行權。
  ⒉被告李鄭秀珠、張言嘉應容忍原告2人於前項土地設置水電、
    瓦斯、有線電視、電話及其他管線，且不得為任何妨礙或阻
    礙原告2人通行之行為。　　　　　　
貳、被告抗辯：
一、被告吳州孝部分：
  ㈠系爭168地號土地原為原告之祖父李九伍所有，其後於108年4
    月18日分割增加系爭168-1地號土地，嗣系爭168-1地號土地
    又分割增加系爭168-2地號土地，其中168地號土地現為原告
    李青枝、李青峯與被告李鄭秀珠分別共有。上開土地之東側
    鄰接系爭167地號土地，西側鄰接系爭169地號土地，南側鄰
    接未登錄水利地，北側鄰接系爭172-7地號土地，與周圍公
    路均無適宜之聯絡。而系爭172-7地號土地，係於90年12月1
    2日自系爭172-2地號土地分割而出，分割前之系爭172-2地
    號土地亦曾為原告之祖父李九伍單獨所有，分割後之系爭17
    2-7地號土地經輾轉讓與後，現為被告李鄭秀珠、張言嘉所
    有。是系爭168、168-1、168-2、172-7地號土地均曾同屬李
    九伍所有，而系爭172-7地號土地之北側已面臨臺中市后里
    區福美路之公路，則原告2人所有之系爭168-1、168-2地號
    土地既已得藉由原同屬一人所有之168、172-7地號土地與福
    美路相通聯，自不得捨已可通聯至公路之系爭168、172-7地
    號土地，而藉由其他鄰地通行。原告2人提起先位之訴，應
    無理由。
  ㈡縱認原告2人所有系爭168-1、168-2地號土地，非不可訴請經
    由系爭172-7地號土地以外之其他鄰地通行，惟原告2人先位
    之訴所主張之通行位置及方法，亦非對周圍地損害最少之處
    所及方法。
  ㈢並聲明：原告先位之訴駁回。
二、被告李鄭秀珠抗辯：
  ㈠被告李鄭秀珠所有之系爭172-7地號土地與系爭168地號土地
    ，皆為農牧用地，原告2 人與被告李鄭秀珠共有之系爭168
    地號土地長久皆可由系爭168地號土地南側經系爭167地號土
    地南側農路通行至周圍既成巷道，顯見原168地號土地依其
    用途原應不符合袋地之屬性。雖然系爭168-1地號土地於108
    年4月始從原168地號土地分割而出，並變更為甲種建築用地
    ，但依民法第789條第1項規定，造成系爭168-1或168-2地號
    土地(分割自168-1地號)為袋地，須負擔其通行之土地為原
    分割前之168地號範圍內，而與被告李鄭秀珠所有之系爭172
    -7地號土地無涉。
  ㈡原告2人先位聲明通行方案即附圖一之方案一，僅影響系爭16
    7地號土地周圍邊界約99平方公尺土地，然而如備位聲明即
    附圖二所示，通行被告李鄭秀珠所有系爭172-7地號土地，
    將影響更多，且必須橫跨土地中間位置，可知原告2人之備
    位聲明即附圖二顯不符最小侵害原則。除因既有水泥道路位
    置剛好位於系爭172-7地號土地中心處，如容許原告2 人所
    請，顯對該土地經濟及利用價值減損頗大，被告李鄭秀珠與
    原告2人現為系爭168地號土地之共有人，被告李鄭秀珠已於
    109年4月出具同意書允許原告2人通行系爭168地號土地及埋
    設管線等相關作為，實已表達善意及負擔一定之損害，如再
    令系爭172-7地號土地負擔原告2人之袋地通行權，對被告李
    鄭秀珠不利益且難以回復，顯非符合原告2 人袋地通行之最
    佳方案。
  ㈢被告李鄭秀珠認為以附圖一方案二之通行方法，不僅符合法
    規為對周圍地損害最少之處所及方法；且於系爭167地號土
    地南側施設道路，亦有助於該地所有人進出連接既成道路，
    實為對本件相關當事人皆有利之最佳方案。惟若認通行系爭
    172-7地號土地符合原告2人袋地通行之最佳方案，則原告2
    人袋地通行系爭172-7地號土地，無論從影響之面積與所經
    之位置，皆會使被告李鄭秀珠該土地損害過鉅，依法可請求
    原告2人購買系爭172-7地號土地，其價額至少應以公告現值
    為準。　　
  ㈣並聲明：駁回原告備位之訴。
三、被告張言嘉未於言詞辯論期日到場，亦未提出書狀作何聲
    明或陳述。
叁、本院之判斷：
一、先位之訴部分：
　㈠原告主張其2人原所共有分割前之系爭168-1地號土地（於110
    年4月27日審理中分割出同段168-2地號土地，其中原告李青
    峯取得系爭168-1地號土地，原告李青枝取得168-2地號土地
    ）為甲種建築用地且為袋地，無可與公路聯絡之袋地，必須
    經由鄰地始能通行至臺中市后里區福美路聯絡等情，業據原
    告提出地籍圖(見本院卷一第21-23頁)、分割前系爭168-1地
    號土地登記謄本(見本院卷一第25頁)、分割後系爭168-1、1
    68- 2地土地登記謄本 （見本院卷一第323-325頁）、系爭1
    68地號土地對外通行道路照片(見本院卷一第151-161頁)在
    卷可參，且經本院會同兩造、地政機關二次勘測無誤，亦有
    勘驗筆錄（見本院卷一第185-187 頁、本院卷二第47-49頁
    ）及如附圖一、二所示之測量圖，在卷可稽。原告李青峯所
    有分割後系爭168-1地號土地，及原告李青枝所有系爭168-2
    地號土地，均無其他通道得以對外聯絡，足證系爭168-1地
    號土地、168-2 地號土地因與公路無適宜之聯絡，致不能為
    通常使用，確屬袋地，堪予認定。
  ㈡按「因土地一部之讓與或分割，而與公路無適宜之聯絡，致
    不能為通常使用者，土地所有人因至公路，僅得通行受讓人
    或讓與人或他分割人之所有地。數宗土地同屬於一人所有，
    讓與其一部或同時分別讓與數人，而與公路無適宜之聯絡，
    致不能為通常使用者，亦同。前項情形，有通行權人，無須
    支付償金。」民法第789條定有明文。查：
　⒈分割前系爭168地號土地本為原告之祖父李九伍所有，其後於
    108年4月18日分割增加系爭168-1地號土地，嗣系爭168-1地
    號土地又於原告起訴後之110年4月20日分割增加系爭168-2
    地號土地，其中同段168地號土地現為原告李青枝、李青峯
    與被告李鄭秀珠分別共有。而上開系爭168-1地號、168-2地
    號土地之東側鄰接同段167地號土地，西側鄰接同段169地號
    土地，南側鄰接未登錄水利地，北側鄰接同段172-7地號土
    地，與周圍公路均無適宜之聯絡，但得經由系爭127-7地號
    土地通聯臺中市后里區福美路聯絡等情，除有前述分割前系
    爭168-1地號土地登記謄本、分割後系爭168-1、168- 2地土
    地登記謄本，勘驗筆錄、測量圖可參外，並有被告吳州孝所
    提出之方案略圖（見本院卷一第373頁）、臺中市○○區○○路0
    00號附近現況圖（見本院卷一第295頁）、系爭172-7地號土
    地使用現況相片(本院卷一第375-381頁)可憑。
　⒉系爭分割前168地號土地（李九伍於42年8 月1 日取得所有權
    ，死後由繼承人繼承），及分割前之172-2地號土地（李九
    伍於73年4 月25日取得所有權，死後由繼承人繼承 ），均
    為已故李九伍單獨所有，為兩造所不爭執，並有系爭分割16
    8地號土地及分割前之172-2地號土地人工登記謄本（見本院
    卷一第391-399頁）在卷可憑。又系爭172-7地號土地，係於
    90年12月12日自系爭172-2地號土地分割而出，分割後之系
    爭172-7地號土地經輾轉讓與後，現為被告李鄭秀珠、張言
    嘉所共有等情，亦有被告吳州孝所提出之系爭172-2地號人
    工登記簿謄本、系爭172-7地號土地登記謄本、及異動索引(
    見本院卷一第297-308頁)，及本院依職權函調之系爭172-7
    地號土地登記謄本、系爭168 地號土地、系爭168 -1地號土
    地、系爭168-2地號土地、系爭172-7地號土地、同段172-2
    地號土地、同段172地號土地異動索引 （見本院卷一第 321
    -367頁）在卷可憑。又系爭172-7地號土地現可通行臺中市
    后里區福美路聯絡，而系爭168地號土地、系爭168 -1地號
    土地、系爭168-2地號土地現均無法對外通聯，顯見系爭168
    、168-1、168-2、172-7地號土地，本同屬已故李九伍所有
    ，其後因讓與其一部，致分割前168地號土地無法與公路有
    適宜之聯絡，分割前之168地號土地依法僅能通行系爭172-7
    地號土地，同理分割自168地號土地之系爭168-1、168-2地
    號土地，依法亦僅能通行系爭172-7地號土地。原告主張其
    等所有之系爭168-1、168-2地號土地得對被告吳州孝所有之
    系爭167地號土地主張袋地通行權，並主張如附圖一方案一
    之通行權存在，並訴請被告吳州孝應容忍原告2人於前項土
    地安設水電、瓦斯、有線電視、電話及其他管線，且不得為
    任何妨礙或阻礙原告2人通行之行為，於法自屬無據，為無
    理由，先位之訴應予駁回。
二、備位之訴部分：
　㈠系爭分割前168地號土地及分割前之172-2地號土地，均為已 
    故李九伍單獨所有，系爭172-7地號土地，係於90年12月12
    日自系爭172-2地號土地分割而出，分割後之系爭172-7地號
    土地經輾轉讓與後，現為被告李鄭秀珠、張言嘉所共有；且
    系爭172-7地號土地現可通行臺中市后里區福美路聯絡，而
    系爭168 地號土地、系爭168 -1地號土地、系爭168-2地號
    土地現均無法對外通聯，系爭168、168-1、168-2、172-7地
    號土地，本同屬已故李九伍所有，其後因讓與其一部，致分
    割前168地號土地無法與公路有適宜之聯絡，分割前之168地
    號土地依法僅能通行系爭172-7地號土地，同理分割自168地
    號土地之系爭168-1、168-2地號土地，依法亦僅能通行系爭
    172-7地號土地等情，已如前述。是原告主張分割後系爭168
    -1、168- 2地號土地得對系爭172-7地號土地主張袋地通行
    權，於法應屬有據。　　　
　㈡又按有通行權人，應於通行必要之範圍內，擇其周圍地損害
    最少之處所及方法為之。前項情形，鄰地所有人有異議時，
    有通過權之人或異議人得請求法院以判決定之，民法第787
    條第2項前段、第3項準用第779條第4項分別定有明文。所謂
    通行必要範圍內，周圍地損害最少之處所及方法，應依社會
    通常之觀念，就附近周圍地之土地性質、地理狀況，相鄰土
    地所有人及利用人之利害得失，斟酌判斷之（最高法院98年
    度台上字第1842號裁決參照）。另法院對於民法第787條第2
    項「周圍地損害最少之處所及方法」之判決性質，除當事人
    提起確認之訴有確認判決之效力外，也有形成判決之效力。
    有通行權之人因法院之判決，對於通行之處所及範圍取得通
    行權。法院既認甲對乙之土地有通行權，自應依職權認定何
    處係「周圍地損害最少之處所及方法」，不以當事人所聲明
    請求之通行處所及方法為限，當事人所為通行處所及方法之
    聲明，如同請求分割共有物判決分割方法之聲明，僅供法院
    之參考，法院所認定通行之處所及範圍，既係在有通行權人
    之通行土地之內，仍屬其聲明範圍之內（臺灣高等法院暨所
    屬法院87年法律座談會彙編第35-37頁參照）。
　⒈查：原告所有系爭168-1、168-2地號土地，因分割自系爭168
    地號土地而為袋地，本得對系爭168地號土地主張通行權，
    且已得系爭168地號共有人即被告李鄭秀珠同意（見本院卷
    一第41頁同意書）而得通行系爭168地號土地。而系爭168-1
    、168-2地號土地通過系爭168地號土地，再透過系爭172-7
    地號土地如附圖二所示A部分之土地，即可通聯臺中市后里
    區福美路，業經本院履勘查明等情，已敘明如前，並有如附
    圖二之測量圖，在卷可參。而系爭172-7地號土地上，因所
    有權人於其上設置建物居住，並於A部分土地上設置道路（
    如附圖二A部分區域之藍色虛線部分）通行，有現場照片（
    見本院卷一第375-381頁）及前述測量圖可憑。原告主張之
    通行方案，因將來有建築指定建築線之需，而請求規劃寬約
    5公尺之通行區域（即如附圖二編號A部分所示）加以通行，
    本院審諸該通行方案，幾乎係利用前述系爭172-7地號土地
    上目前現有通行之私設道路，對外通聯，不必大量改變現有
    使用狀態，對被告李鄭秀珠、張言嘉之損害應屬不大，可認
    屬最小損害之方案。被告李鄭秀珠、張言嘉抗辯，原告之通
    行方案會將系爭172-7地號土地分成二塊云云，惟原告係利
    用系爭172-7地號土地現行之通行狀況，而主張通行權範圍
    ，參諸被告李鄭秀珠、張言嘉現有之通行狀況，本來就會造
    成系爭172-7地號土地分成二塊，是系爭172-7地號土地一分
    為二，並非原告主張通行權所致，而係系爭172-7地號土地
    所有權人本來使用狀況所致，尚不得以此認原告主張之通行
    權區域不當。至於被告李鄭秀珠、張言嘉可否因原告之通行
    ，而向原告請求價購系爭172-7 地號土地，非本事件審理之
    範圍，當事人如有爭執，應另行協商或起訴主張，非本件通
    行權事件可得審究 ，附此載明。
　⒉本院審酌原告如通行被告李鄭秀珠 、張言嘉所共有之系爭 1
    72-7地號土地如圖二編號A 部分所示之土地，大部分係利用
    現在之對外通聯道路，對外聯絡公路之距離最近，且無地上
    物需拆除，使用鄰地之面積及對鄰地所有人損害亦較小，自
    較符合民法第787條、第779條規定之精神，原告主張其上開
    通行方案屬損害最小之通行方案，應屬可採。
　㈢又按土地所有人取得必要通行權，或得開設道路時，通行地
    所有人或其他占有人均有容忍之義務，倘予以阻止或為其他
    之妨害，通行權人自得請求予以禁止或排除，且所妨阻者，
    不限於通行之周圍地，即在與道路相通之公路，亦然。查本
    件原告就被告李鄭秀珠 、張言嘉所共有之系爭 172-7地號
    土地如附圖二編號A 部分所示之土地有通行權存在，業如前
    述，土地所有人即被告李鄭秀珠、張言嘉不得禁止或妨害原
    告在該土地範圍之土地通行，亦屬當然，另審酌目前社會環
    境，車輛普遍為生活所必需，故原告利用該土地範圍土地通
    行至公路，請求被告李鄭秀珠 、張言嘉不得為妨害原告通
    行之行為，並應容忍原告於上開土地上舖設水電、瓦斯、有
    線電視、電話及其他民生所需管線設施，核屬適當，應予准
    許
　㈣從而，原告依民法第787條第1項、第789條第1項規定，請求
    確認原告就被告李鄭秀珠、張言嘉所共有之系爭 172-7地號
    土地如附圖二編號A 部分所示之土地，有通行權存在；被告
    李鄭秀珠及張言嘉應容忍原告於前項土地安設水電、瓦斯、
    有線電視、電話及其他管線，且不得為任何妨礙或阻礙原告
    通行之行為，為有理由，應予准許，爰判決如主文第1、2項
    所示。
三、末按，因下列行為所生之費用，法院得酌量情形，命勝訴之
    當事人負擔其全部或一部：…二、敗訴人之行為，按當時之
    訴訟程度，為伸張或防衛權利所必要者，民事訴訟法第81條
    第2款定有明文。本件備位聲明部分，係原告欲通行被告李
    鄭秀珠、張言嘉所有如附圖二編號A部分所示之系爭土地，
    被告李鄭秀珠、張言嘉為防衛其權利而不同意原告之請求，
    所為訴訟行為應在防衛其權利所必要之範圍內。如命提供土
    地讓原告通行之被告鄭秀珠、張言嘉，再行負擔訴訟費用，
    非事理之平，本院爰依上開規定，命勝訴之原告負擔本訴之
    訴訟費用。
四、本件事證已臻明確，兩造其餘攻擊、防禦方法及所提出之各
    項證據資料，核與判決結果不生影響，爰不逐一論述，附此
    敘明。
肆、訴訟費用負擔之依據：民事訴訟法第79條、第81條。
中　　華　　民　　國　  111 　年　　1 　　月　　20　　日
                  民事第三庭      法  官  王金洲
正本係照原本作成。
如對本判決上訴，須於判決送達後20日內向本院提出上訴狀。如
委任律師提起上訴者，應一併繳納上訴審裁判費。
中　　華　　民　　國　 111　　年　　1 　　月　　20　　日
                                  書記官  吳欣叡
　　　　　　
附表一：系爭167地號土地原共有人
吳志英 吳俊彥 吳瑩峯 李忠勝 張雅惠 吳志章 吳龍彥 吳瑩泰 李怡潔 劉德恩 李條 吳州孝 吳瑩哲 吳東洲 易吳宇 李裕益 (110年2月4日死亡) 吳良展 吳淑如 吳儀甄 周賴美鳳 吳鄭明圓 吳慶彬 李孟杰 李青峯 吳淑貞 
（以下空白）